【裁判字號】    96,重訴,1541
【裁判日期】    980414
【裁判案由】    拆屋還地等
【裁判全文】
臺灣臺北地方法院民事判決            96年度重訴字第1541號
原      告  臺灣臺北看守所
法定代理人  庚○○
訴訟代理人  己○○
            甲○○
被      告  丁○○
            丙○○
前2人共同
訴訟代理人  蔡文彬律師
            林明賢律師
            陳孟秀律師
上列當事人間拆屋還地等事件，本院於民國九十八年三月三十一
日言詞辯論終結，判決如下：
    主  文
被告丙○○應將坐落臺北市○○區○○段三小段五六九地號土地
上，門牌號碼為臺北市大安區○○○路一六八之四號，如附圖所
示編號A 部分，面積四十七平方公尺之房屋及其他地上物拆除，
並將土地返還原告。
被告丁○○、丙○○應給付原告捌拾肆萬肆仟柒佰柒拾參元，及
自民國九十六年一月四日起至清償日止，按年息百分之五計算之
利息；暨自民國九十六年一月四日起至返還上開土地之日止，按
月給付原告壹萬肆仟伍佰壹拾參元。
原告其餘之訴駁回。
訴訟費用由被告丙○○負擔十分之九，餘由被告丁○○負擔。
本判決第一項於原告以新臺幣貳佰捌拾伍萬柒仟元為被告供擔保
後，得假執行。但被告如以新臺幣捌佰伍拾陸萬玖仟肆佰壹拾陸
元為原告預供擔保，得免為假執行。
本判決第二項於原告以新臺幣貳拾捌萬貳仟元為被告供擔保後，
得假執行。但被告如以新臺幣捌拾肆萬肆仟柒佰柒拾參元為原告
預供擔保，得免為假執行。
原告其餘假執行之聲請駁回。
    事實及理由
壹、程序方面：
一、按訴狀送達後，原告不得將原訴變更或追加他訴，但擴張或
    減縮應受判決事項之聲明者，不在此限，民事訴訟法第255
    條第1 項第3 款定有明文。本件原告起訴時原聲明：(一)被告
    丁○○、戊○○○、丙○○等三人應將坐落臺北市○○區○○段3 小段569 地號土地上，門牌號碼為臺北市大安區○○○路168 之4 號，如附圖所示紅色部分，面積約為25.12 平
    方公尺之房屋及其他地上物拆除，並將土地返還原告。(二)被
    告丁○○、戊○○○、丙○○等三人應連帶給付原告新臺幣
    （下同）903,932 元，及自調解書狀送達之翌日起至清償日
    止，按年利率百分之10計算之利息；暨自調解書狀送達之翌
    日起至返還前開土地之日止，按月連帶給付15,514元。(三)被
    告乙○○、辛○○等二人應自同地號土地上遷出。嗣經本院
    囑託台北市大安地政事務所測量系爭建物實際占有系爭土地
    之面積後，原告於97年8 月8 日具狀變更聲明第1 、2 項為
    ：(一)被告丁○○、戊○○○、丙○○等三人應將坐落臺北市
    大安區○○段○ ○段569 地號上，門牌號碼臺北市大安區○○○路168 之4 號，如附圖所示斜線A 部分，面積47平方公
    尺之房屋及其他工作物拆除，並將土地返還原告。(二)被告丁○○、戊○○○、丙○○應給付原告1,691,275 元，及自調
    解書狀送達之翌日起至清償日止，按年利率百分之5 計算之
    利息；並自調解書狀送達之翌日起至返還上開土地之日止，
    按月給付原告29,027元，有民事更正應受判決事項之聲明狀
    在卷可參（見本院卷第147-152 頁）。原告復於98年3 月31
    日言詞辯論期日中，撤回對被告戊○○○、乙○○及辛○○
    之起訴，並減縮訴之聲明第1 項為：被告丙○○應將坐落臺
    北市○○區○○段3 小段569 地號上，門牌號碼臺北市大安
    區○○○路168 之4 號，如附圖所示斜線A 部分，面積47平
    方公尺之房屋及其他工作物拆除，並將土地返還原告；核原
    告訴之變更，僅擴張或減縮應受判決事項之聲明，與上開規
    定並無不合，應予准許。
貳、實體部分
一、原告起訴主張：坐落於臺北市○○段○○段569 地號土地（
    下稱系爭土地）為中華民國所有，伊為管理機關。被告未經
    伊同意、亦無任何合法權源，竟於系爭土地上搭建如土地複
    丈成果圖編號Ａ斜線所示，面積計47平方公尺、門牌號碼為
    臺北市大安區○○○路168 之4 號之房屋，供居住使用，被
    告占有系爭土地，已妨礙伊所有權之行使。被告既無法律上
    原因占有系爭土地，致伊無法管理使用系爭土地，被告因而
    受有相當於租金之不當得利，為此爰依民法第767 條、第17
    9 條之規定，請求被告丙○○拆屋還地。被告丁○○、丙○○並應給付原告自調解書狀繕本送達翌日起即自96年1 月5
    日起回溯5 年內，即自91年1 月5 日起至96年1 月4 日止，
    按系爭占有土地面積之公告地價及房屋現值之年息10％計算
    相當於租金之不當得利，暨自調解書狀繕本送達翌日起至返
    還上開土地之日止，按月給付原告29,027元。並聲明：(一)被
    告丙○○應將坐落臺北市○○區○○段3 小段569 地號土地
    上，門牌號碼為臺北市大安區○○○路168 之4 號，如附圖
    所示A 斜線部分，面積約為47平方公尺之房屋及其他地上物
    拆除，並將土地返還原告。(二)被告丁○○、丙○○應給付原
    告1,691,275 元，及自調解書狀送達之翌日起至清償日止，
    按年利率百分之5 計算之利息；並自調解書狀送達之翌日起
    至返還上開土地之日止，按月給付原告29,027元。(三)原告願
    供擔保，請准宣告假執行。
二、被告答辯則以: 系爭房屋乃被告丙○○向前手即訴外人陳美
    成購買取得，供其存放物品之用，故具管領力者僅被告丙○○。至於被告丁○○不過基於與被告丙○○父子關係，偶來
    使用系爭房屋，不具管領力，原告請求被告丁○○給付不當
    得利，即有違誤。又倘政府不同意占有，於華光社區之居民
    申請建物門牌號碼及設立或遷入戶籍時即可異議或對之爭訟
    ，惟原告長達數十年不行使其權利，不僅准予核發門牌號碼
    、設立或遷入戶籍，甚至允諾對現住戶提供安置、及續行協
    調，因其行為造成特殊之情況，足引起華光社區住戶之正當
    信任，認為政府對現住戶採行安置或補償之措施，依一般社
    會之通念，可認政府於提供安置或發放補償費之前，其權利
    之再為行使即有違誠信原則，實有軟化權利效能而為特殊救
    濟「權利失效原則」之適用。故而，於政府提供安置或發放
    補償費之前，被告得主張於系爭建物可使用之期限內繼續使
    用系爭土地。並聲明：(一)原告之訴駁回。(二)被告願供擔保請
    准宣告免為假執行。
三、系爭土地為中華民國所有，原告為其管理機關，坐落其上之
    建物原為訴外人陳美成所有，被告丙○○因購買取得建物所
    有權，現仍由其占有使用等情，業據原告提出土地所有權狀
    、地籍圖騰本、現場照片、被告戶籍謄本、華光社區住戶清
    查表、台北看守所調解聲請狀、本院調解不成立證明書、地
    價證明書、土地及建築物位置圖等件為證，並經本院履勘現
    場，囑託台北市大安地政事務所派員會同測量系爭建物位置
    、面積，製有勘驗筆錄、複丈成果圖附卷可稽，堪信為真實
    。
四、原告主張系爭土地為國有財產，其本於管理人之地位，被告
    無權占有系爭房地，其自得訴請被告拆除系爭房屋並騰空返
    還系爭土地，及請求相當於租金之不當得利，故本件之爭點
    厥為：(一)被告是否無權占有使用系爭土地？(二)本件原告得請
    求相當租金之不當得利金額若干？茲分別論述如下：
  (一)按所有人對於無權占有或侵奪其所有物者，得請求返還之，
    對於妨害其所有權者，得請求除去之。有妨害其所有權之虞
    者，得請求防止之，民法第767 條定有明文。次按國有財產
    撥給各地國家機關使用，名義上雖仍屬國有，實際上即為使
    用機關行使所有人之權利，故本院對於是類財產，向准由管
    領機關起訴代國家主張所有權人之權利（最高法院29年上字
    第1061號判例意旨參照）。查系爭土地係屬國有，原告為管
    理機關，已如前述；本件被告丙○○既未能證明其有使用系
    爭土地之合法權源，則原告本於民法第767 條規定，請求被
    告丙○○拆除如附圖編號A 斜線所示之系爭建物及其他工作
    物，並將占用之47平方公尺土地返還原告，即屬正當，應予
    准許。
  (二)按無法律上之原因而受有利益，致他人受有損害者，應返還
    其利益，民法第179 條定有明文。次按，依不當得利之法則
    請求返還不當得利，以無法律上之原因而受有利益，致他人
    受有損害為要件，故其得請求返還之範圍，應以對方所受之
    利益為度，非以請求人所受損害若干為準，無權占有他人土
    地，可能獲得相當於租金之利益為社會通常之觀念。最高法
    院61年台上字第1695判例著有明文可資參酌。本件被告無權
    占有系爭土地已如前述，原告自得依據不當得利之法律關係
    訴請被告給付致原告受有相當於租金之損害。又被告丁○○
    雖否認居住該址，然本院於97年10月17日前往現場履勘時，
    被告丁○○曾自認其居住於系爭建物內（見本院卷第179 頁
    ），且徵之系爭房屋除供被告丙○○擺設貨品外，尚有床、
    浴室及洗衣間等設施，業經本院勘驗屬實，並繪製有現場圖
    在卷可稽（見同卷第180 頁），佐以被告丁○○設籍上址已
    將近20年，有戶籍謄本附卷供參（見同卷第20頁），復未能
    說明於何處另立住居所，足見被告丁○○應確有居住上址無
    誤。
  (三)次按，城市地方房屋之租金，以不超過土地及其建築物申報
    總價年息10％為限，土地法第97條有明文規定。系爭房屋位
    於臺北市○○○路與愛國東路交界附近，為市區○○地段，
    緊鄰中正紀念堂（自由廣場），附近生活機能便利，惟系爭
    房屋為一磚造平房，屋況甚為老舊，經本院至系爭房屋勘驗
    查明，有勘驗筆錄及原告提出之現場照片附卷足憑，依上開
    各情認為原告僅請求以該地申報總價額5 ％之計算為適當。
    系爭569 地號之土地91、92年公告地價為每平方公尺71,787
    元，93至95年之公告地價為每平方公尺72,026元，96年之公
    告地價則為每平方公尺74,114元，有原告提出之臺北市公告
    土地現值及公告地價查詢系統在卷可稽（參見本院卷第25至
    26頁）；又被告丙○○占有系爭土地面積為47平方公尺，則
    揆諸前揭說明，原告本得請求被告丙○○給付原告自91 年1
    月4 日起至96年1 月3 日止相當於租金之損害，計為844,78
    6 元（計算方式：91年1 月4 日至91年12月31日公告地價71
    ,787 ×47 平方公尺×5 ％÷12個月×11.871個月+92 年公
    告地價71,787×47平方公尺×5 ％×1 年＋93至95年公告地
    價72,026×47平方公尺×5 ％×3 年＋96年1 月1 日至3日
    公告地價74,114×47平方公尺×5 ％÷12個月×0.0968月＝
    166,885.9+168,699.4+507,783.3+1,404.9=844,773.5 ，元
    以下無條件捨棄）；原告請求被告給付之金額，於上開範圍
    內為有理由，應予准許。又系爭土地97年之公告地價為每平
    方公尺74,114元，依上開同一方法計算，被告就系爭土地之
    每月應給付之不當得利均為14,513元（計算方式：公告地價
    74,114×47平方公尺×5 ％÷12個月＝14,513.99 ，元以下
    無條件捨棄），是原告請求被告丁○○、丙○○自96年1 月
    4 日起至返還上開土地之日止，按月給付原告14,513元，核
    屬正當。逾上開應准許部分之請求，則非有據，應予駁回。
  (四)又按給付無確定期限者，債務人於債權人得請求給付時，經
    其催告而未為給付，自受催告時起，負遲延責任。其經債權
    人起訴而送達訴狀，或依督促程序送達支付命令，或為其他
    相類之行為者，與催告有同一之效力。民法第229 條第2 項
    定有明文。是原告請求被告自調解書狀繕本送達翌日即96年
    1 月4 日起至清償日止，按年息5 ％計算之利息，自屬正當
    ，應予准許。
五、綜上所述，原告依民法第767 條規定，請求被告丙○○應將
    坐落系爭土地上如附表所示編號A 部分，面積47平方公尺之
    建物及其他工作物拆除，並將土地返還原告；另依民法第17
    9 條規定，請求被告應給付原告844,773 元，及自調解書狀
    繕本送達翌日即96年1 月4 日起至清償日止，按週年利率百
    分之五計算之利息，並應自96年1 月4 日起至返還上開土地
    之日為止，按月給付原告14,513元，為有理由，應予准許。
    逾此部分之請求，則屬無據，應予駁回。
六、兩造陳明願供擔保請准宣告假執行及免為假執行，關於原告
    勝訴部分，核無不合，爰分別酌定相當之擔保金額，予以准
    許。至於原告敗訴部分，假執行之聲請失所附麗，應予駁回
    。
七、本件事證已臻明確，兩造其餘主張陳述，經本院斟酌後，認
    與判決結果不生影響，均毋庸再予論述，附此敘明。
八、訴訟費用負擔之依據：民事訴訟法第79條。
中    華    民    國    98    年    4     月    14    日
                  民事第五庭    法  官   吳佳薇
以上正本係照原本作成。
如對本判決上訴，須於判決送達後二十日之不變期間內，向本院
提出上訴狀。
中    華    民    國    98    年    4     月    14    日
                                書記官   許博為


司法院資訊處製作；財團法人民間司法改革基金會備份。
